【裁判字號】    98,消債更,255
【裁判日期】    981119
【裁判案由】    更生
【裁判全文】
臺灣桃園地方法院民事裁定           98年度消債更字第255號
聲  請  人
即  債務人  甲○○
上列聲請人因消費者債務清理事件聲請更生及保全處分，本院裁
定如下：
    主  文
更生及保全處分之聲請均駁回。
聲請費用由聲請人負擔。
    理  由
一、按債務人不能清償債務或有不能清償之虞者，得依本條例所
    定更生或清算程序，清理其債務；債務人對於金融機構因消
    費借貸、自用住宅借款、信用卡或現金卡契約而負債務，在
    聲請更生或清算前，應提出債權人清冊，以書面向最大債權
    金融機構請求協商債務清償方案並表明共同協商之意旨；債
    務人與金融機構協商成立者，不得聲請更生或清算。但因不
    可歸責於己之事由，致履行顯有重大困難者，不在此限；本
    條例施行前，債務人依金融主管機關協調成立之中華民國銀
    行公會會員辦理消費金融案件無擔保債務協商機制與金融機
    構成立之協商，準用前項之規定，消費者債務清理條例第3
    條、第151 條第1 項、第5 項、第6 項定有明文。再按聲請
    更生或清算不合程式或不備其他要件者，法院應以裁定駁回
    之。但其情形可以補正者，法院應定期間先命補正，同條例
    第8 條亦有明文。可知債務人如於消費者債務清理條例施行
    前，已利用金融主管機關協調成立之中華民國銀行公會會員
    辦理消費金融案件無擔保債務協商機制，與金融機構成立協
    商，即須依約清償債務，僅於其後發生情事變更，在清償期
    間收入或收益不如預期，致該方案履行困難甚或履行不能，
    且因不可歸責於己之事由所致，始能聲請更生或清算。但如
    認該協商方案履行有其他不適當情形，應再循協商途徑謀求
    解決，不得逕依消債條例聲請更生，蓋債務清償方案係經債
    務人行使程式選擇權與債權人締結之債務清理契約，締約之
    債務人應受該契約之拘束，且消債條例更生之規範目的，係
    在維持債務人基本生活，於債務人之能力範圍內盡力清償債
    務，非謂債務人得任意利用債務清理程式減輕債務或逃避債
    務；因此，為避免債務人對已成立之協商方案任意毀諾，濫
    用更生或清算之債務清理程式，須債務人於協商成立後因不
    可歸責於己之事由，致無法履行原定清償方案或履行有重大
    困難時，始可依消債條例聲請更生或清算。
二、本件聲請意旨略以：聲請人即債務人負欠金融機構之債務合
    計達新臺幣（下同）2,672,035 元，前因不能清償債務情事
    ，曾於民國95年間依「中華民國銀行公會會員辦理消費金融
    案件無擔保債務協商機制」，以書面向最大債權金融機構中
    國信託商業銀行股份有限公司（下稱中國信託銀行）請求協
    商債務清償方案，於95年3 月31日達成協議，自95年4 月起
    ，分120 期零利率，於每月10日清償28,731元。嗣因債務人
    於95年5 月間遭原僱主延武機械有限公司解雇，嗣至強訊科
    技有限公司工作，於97年1 、2 月間再遭資遣，遲至同年7
    月底始覓得勝晟精密科技股份有限公司（下稱勝晟公司）之
    工作，惟失業期間借支民間借貸繳交協商款項而造成債務增
    加，每期應繳金額亦負擔過重，致不得已於97年8 月間毀諾
    。債務人復於97年9 月10日與最大債權金融機構即中國信託
    商業銀行達成變更債務協商還款條件方案之協議，自97年9
    月起，分153 期零利率，於每月10日清償17,657元。詎債務
    人自97年9 月繳付至98年4 月後，因任職之勝晟公司採無薪
    假制、減少員工加班機會，致債務人薪津自47,000元減少為
    27,000元而不得已毀諾。前揭毀諾情事，並非債務人主觀上
    惡意不履行協議，實係客觀上有不可歸責之事由發生。另債
    務人薪資中所謂之出差或伙食津貼，實為返還員工於各項工
    作中先行墊付之費用，並非個人薪資所得。再債務人每月尚
    須支出房租7,000 元，且名下所有之資產僅有汽車1 輛，薪
    資扣除生活必要支出後已入不敷出。又債務人無擔保或無優
    先權之債務總額未逾1 千2 百萬元，復未經法院裁定開始清
    算程序或宣告破產，爰依法聲請更生等語。
三、經查，聲請人前因負欠金融機構之債務合計2,672 035 元不
    能清償，於95年3 月31日依「中華民國銀行公會會員辦理消
    費金融案件無擔保債務協商機制」與最大債權金融機構即中
    國信託銀行達成協議，自95年4 月起，分120 期零利率，於
    每月10日清償28,731元。嗣債務人於97年8 月間毀諾，並再
    於97年9 月10日與最大債權金融機構即中國信託商業銀行達
    成變更債務協商還款條件方案之協議，改自97年9 月起，分
    153 期零利率，於每月10日清償17,657元。債務人自97年9
    月起繳付至98年4 月後，因薪津減少而毀諾等事實，有財團
    法人金融聯合徵信中心當事人綜合信用報告（含債務清理條
    例前置協商專用債權人清冊）、95年3 月31日協議書、97年
    9 月10日95年度銀行公會債務協商機制變更還款條件增補約
    據等影本附卷可稽，足堪認定為真實。
四、次查，聲請人名下除88年份，1,493cc 三陽牌之自用小客車
    乙輛外，別無其他財產之事實，有財政部臺灣省北區國稅財
    產歸屬資料清單在卷可參。又聲請人於98年5 月份、6 月份
    、7 月份均各尚有薪津42,292元、35,239元、29,606元，有
    其薪資明細附卷可憑。雖聲請人主張上開薪津中，5 月份係
    計入出差津貼5,100 元及伙食津貼3,388 元；6 月份係計入
    出差津貼4,500 元及伙食津貼4,950 元；7 月份係計入出差
    津貼1,500 元及伙食津貼820 元，上開津貼均係員工先行支
    出後，公司核實撥給，故不能計入薪津總額等語，並有勝晟
    公司98年8 月25日所發，上載略以：勝晟公司在職服務人員
    於出差工作期間內，各項工作中支付費用，皆由在職服務人
    員先行代為支付，以所開立收據申請各項預付費用，並於每
    月支薪時發放預付費用給予在職服務人員等語之預付費用證
    明書乙紙在卷可稽。然即使聲請人於出差時先為支出伙食等
    費用，再由公司核實發給，衡情此部分聲請人之支出即無庸
    由自己之金錢給付，本應支出之伙食等費用即由公司支出，
    減少聲請人此部分之支出，與增加聲請人可運用之金錢無異
    ，故聲請人上開主張，核無足採。然即使聲請人所述屬實，
    聲請人扣除上開津貼後，其98年5 月份至7 月份之收入亦各
    有33,804元、25,789元、27,286元。
五、再查，聲請人主張其每月平均需支出房屋租金7,000 元、膳
    食費用5,000 元、生活雜支即水、電、交通費等3,000 元，
    合計即為15,000元。然參以行政院主計處公告之98年度最低
    生活費即以每年家庭收支調查，計算出平均每人每月消費支
    出之60% 為最低生活費，臺灣省含桃園縣平均每人每月最低
    生活費為9,660 元。而社會上人人生活習慣、能力雖各有差
    異，且日常物資支出內容豐儉不同，然聲請人既自己向銀行
    大量貸款金錢於先，在無力清償債務於後時，自應撙節支出
    ，力求以最低物質限度過日，則其所主張之生活費用，自不
    宜高於上開最低生活費用甚明，故本件聲請人之生活必須支
    出，應仍以9,660 元左右為可採。
六、基上所陳，聲請人於98年5 月份至7 月份之收入即使如其所
    稱各為33,804元、25,789元、27,286元，扣除每月依前述97
    年9 月10日95年度銀行公會債務協商機制變更還款條件增補
    約據之約定，每月須清償之17,657元，仍各有餘16,147元、
    8,132 元、9,629 元，是勉能應付其最低生活需求，尚不能
    認為聲請人無以渡日；況即使聲請人因之生活確稍有困難，
    然聲請人之最大債權銀行即中國信託商業銀行業於本院98年
    8 月24日調查時陳以願予聲請人180 期零利率之條件，每期
    清償金額將再少2 千餘元，仍為聲請人所拒絕在卷，堪見聲
    請人並無全然誠意尋求再次協商清償方案之可能。而消費者
    債務清理條例更生之規範目的，既在維持債務人基本生活之
    情況，非謂債務人得任意利用債務清理程序減輕債務，則本
    院審酌上情之結果，認聲請人應仍有償還債務之能力，並無
    不能清償債務或有不能清償之虞，且縱債務人一時履行不便
    ，惟中華民國銀行商業同業公會全國聯合會亦有「個別協商
    一致性方案」可供利用，聲請人自可再斟酌自身之經濟條件
    、償還之數額與期限，與金融機構達成協商，而達自主性解
    決其債務之目的。
七、綜上所述，本件既難認聲請人履行協商有重大困難之情形，
    核與消費者債務清理條例第151 條第5 項但書規定之要件即
    有未合，是本件聲請更生之要件不備，且無從補正，揆諸首
    揭法律規定及說明，自為無理由，應予駁回。又債務人更生
    之聲請既經駁回，其所併予聲請財產之保全處分，即無必要
    ，應併駁回之。
八、爰裁定如主文。
中    華    民    國    98    年    11    月    19    日
              民事第二庭    法  官  張震武
上列正本證明與原本無異
如不服本裁定應於送達後10日內向本院提出抗告狀，並應繳納抗
告費新臺幣1,000 元。
中    華    民    國    98    年    11    月    19    日
                            書記官  顏伯儒


司法院資訊處製作；財團法人民間司法改革基金會備份。
